【裁判字號】    97,上易,97
【裁判日期】    970430
【裁判案由】    返還不當得利
【裁判全文】
臺灣高等法院臺中分院民事判決          97年度上易字第97號
上  訴  人  謙裕企業股份有限公司
法定代理人  甲○○
被上訴人    臺灣高等法院臺中分院
法定代理人  丙○○
訴訟代理人  乙○○
上列當事人間返還不當得利事件，上訴人對於中華民國96年12月
12日臺灣臺中地方法院96年度訴字第2167號第一審判決提起上訴
，本院於民國97年4月16日辯論終結，玆判決如下：
    主  文
上訴駁回。
第二審訴訟費用由上訴人負擔。
    事實及理由
一、本件被上訴人法定代理人已變更為丙○○，並據聲明承受訴
    訟，核無不合，應予准許。
二、上訴人主張：坐落彰化縣鹿港鎮○○段顏厝小段524-27、28
    、32、99、100、101等6筆土地（下稱系爭土地）原為上訴
    人所有，其上建有28口養鰻池及週邊設備，於民國（下同）
    75年9月23日經台灣彰化地方法院（下稱彰化地院）拍賣抵
    押物強制執行，由洪平治拍定，上訴人與洪平治間就系爭土
    地即存有租賃關係及地上權，洪平治於78年7月24日將系爭
    土地出售移轉登記予許三郎，並未通知有優先承買權之上訴
    人，上訴人前就系爭土地對洪平治、許三郎提起確認優先承
    買權存在等訴訟事件，經彰化地院82年度訴字第733號民事
    判決，以未經調解、調處，不符耕地三七五減租條例第二十
    六條第二項規定為由，認上訴人之訴為不合法而駁回確定，
    嗣上訴人申請調解調處不成後，由彰化縣政府移送彰化地院
    以84年度訴字第735號審理，依耕地三七五減租條例第二十
    六條應免收裁判費用，然被上訴人竟違反誠信，強徵裁判費
    用，經本院85年度重上字第97號裁定應徵第一審裁判費新台
    幣（下同）38萬8929元，第二審裁判費58萬3392元，第三審
    裁判費58萬3392元，除第一審裁判費由上訴人繳交外，第二
    、三審裁判費用經彰化地院89年度聲字第291號裁定確定後
    ，由上訴人給付予洪平治、許三郎等，被上訴人自89年11月
    22日起即受不當得利58萬3392元等情，求為命：被上訴人應
    給付上訴人58萬3392元，及自89年11月22日起算法定遲延利
    息之判決。
三、被上訴人則以：上訴人與洪平治、許三郎間之租佃爭議事件
    ，先後經彰化地院84年度訴字第735號、本院85年度重上字
    第97號、最高法院89年度台上字第221號判決上訴人敗訴確
    定，該事件非租佃爭議，並無耕地三七五減租條例第二十六
    條第一項規定免徵裁判費之適用，被上訴人裁定命上訴人繳
    納裁判費，應屬合法。且上訴人依法應繳之裁判費係解繳國
    庫，被上訴人並無受利益，並無不當得利之情事等語，資為
    抗辯。
四、上訴人主張本院85年度重上字第97號裁定應徵第一審裁判費
    38萬8929元，第二審裁判費58萬3392元，第三審裁判費58萬
    3392元，除第一審裁判費由上訴人繳交外，第二、三審裁判
    費用經彰化地院89年度聲字第291號裁定確定後，由上訴人
    給付予洪平治、許三郎等事實，為被上訴人所不爭執，且有
    民事判決、民事裁定、支票等在卷可證，自堪信為真實。
五、查，上訴人於彰化地院以84年度訴字第735號、本院85年度
    重上字第97號、最高法院89年度台上字第221號租佃爭議事
    件，係主張：系爭土地及地上之獨立不動產養鰻池設備，原
    均為其所有，系爭土地經彰化地院為拍賣抵押物強制執行，
    由洪平治拍定，上訴人與洪平治間就系爭土地即存有租賃關
    係，洪平治再將系爭土地出售與許三郎並辦理所有權移轉登
    記完畢，上訴人得依耕地三七五減租條例第十五條行使優先
    承買權，請求(1)確認上訴人就系爭土地之優先承買權存在；
    (2)許三郎應將彰化縣鹿港地政事務所就系爭土地於78年7月
    22 日以鹿登字第3700號收件，登記日期78年7月24日，以買
    賣為登記原因之所有權移轉登記塗銷；(3)洪平治於給付1200
    萬元同時將系爭土地移轉登記於上訴人等情，有各該判決在
    卷可憑。上訴人係以在系爭土地上有建築物（養鰻池設備）
    而使用系爭土地之對價，與土地所有人不發生耕地租賃關係
    ，自非租佃爭議事件。且上訴人另請求許三郎應將彰化縣鹿
    港地政事務所就系爭土地於78年7月22日以鹿登字第3700號
    收件，登記日期78年7月24日，以買賣為登記原因之所有權
    移轉登記塗銷，此項請求顯非租佃爭議，本院85年度重上字
    第97號裁定命補繳裁判費時，並指明關於許三郎部分，非屬
    租佃爭議，亦有該裁定在卷可稽。雖本件案由編列為租佃爭
    議，然兩造間非租佃爭議事件，並無耕地三七五減租條例第
    二十六條第一項規定免徵裁判費之適用，即不屬免徵裁判費
    範疇。本院裁定命當事人繳納各審級之裁判費，自屬有據。
    至上訴人前就系爭土地對洪平治、許三郎提起確認優先承買
    權存在等訴訟事件，固經彰化地院82年度訴字第733號以未
    經調解、調處，不符耕地三七五減租條例第二十六條第二項
    規定為由，認上訴人之訴為不合法而判決駁回確定，惟如上
    述，上開事件，非屬租佃爭議事件，而上開彰化地院判決，
    並非訴訟標的之終局判決，其判決理由中所為判斷，並無既
    判力，自無拘束其後之訴訟，其後受理之法院自得為獨立之
    判斷，而認非屬租佃爭議事件。
六、綜上所述，本件彰化地院以84年度訴字第735號、本院85年
    度重上字第97號、最高法院89年度台上字第221號非屬租佃
    爭議事件，並無耕地三七五減租條例第二十六條第一項規定
    免徵裁判費之適用，即不屬免徵裁判費範疇。本院裁定命當
    事人繳納各審級之裁判費，於法有據。上訴人因係該事件之
    敗訴之當事人，自應負擔各審級之訴訟費用，是上訴人並未
    受有損害，被上訴人亦未受有利益。從而，上訴人依不當得
    利之法律關係，請求被上訴人給付58萬3392元，及自89年11
    月22日起至清償日止，按年息5%計算之利息，即無理由，原
    審為上訴人敗訴之判決，並駁回其假執行之聲請，洵屬正當
    。上訴論旨，仍執陳詞，指摘原判決不當，求予廢棄，為無
    理由。本件事證已臻明確，兩造其餘攻擊防禦方法及舉證，
    核與本件判決結果不生影響，無庸逐一論列，併此敘明。
據上論結：本件上訴為無理由，依民事訴訟法第四百四十九條第
一項、第七十八條，判決如主文。
中    華    民    國    97    年    4     月    30    日
                  民事第一庭    審判長法  官  吳火川
                                      法  官  陳繼先
                                      法  官  饒鴻鵬
以上正本係照原本作成。
不得上訴。
                                      書記官  林明冬
中    華    民    國    97    年    5     月    1     日
                                                      Ａ


司法院資訊處製作；財團法人民間司法改革基金會備份。
